【裁判字號】    89,台上,2829
【裁判日期】    890518
【裁判案由】    偽造文書
【裁判全文】
最高法院刑事判決                              八十九年度台上字第二八二九號
    上  訴  人  甲○○
    選任辯護人  林武順律師
右上訴人因偽造文書案件，不服台灣高等法院花蓮分院中華民國八十七年四月三十日
第二審判決（八十六年度上訴字第二五三號，起訴案號：台灣台東地方法院檢察署八
十四年度偵字第二三四六、二四七九號、八十五年度偵字第七一九號），提起上訴，
本院判決如左：
    主  文
原判決撤銷，發回台灣高等法院花蓮分院。
    理  由
本件原判決認定上訴人甲○○在台東縣台東市○○路○段四五七號經營修車廠，於民
國八十四年七月中旬以前以低價向萬達租車行購入牌照號牌ＷＲ－六四四五號、引擎
號碼4G63Y018753 號中華得利卡二○○○西西廂型車後，竟意圖為自己不法之所有，
以借屍還魂方式，於八十四年七月十五日晚上七時許，在台北市南港區○○○路○段
三五巷二三弄二五號前，竊取許理元所有車牌號碼ＣＢ－五四五○號、引擎號碼4G63
Y019263 號同型車後，開回上開其所經營之汽車修理廠，將該竊來之廂型車引擎號碼
變造為4G63Y018753 號，足以生損害於中華汽車公司對其製造汽車之信譽與管理，於
同年九月六日經由不知情之胡立忠介紹以約三十九萬五千元之價款將之賣給朱昌輝等
情。因而撤銷第一審不當之科刑判決，改判論處上訴人變造私文書，足以生損害於他
人罪刑，固非無見。
惟查：(一)事實審法院採取某種證據，為認定事實之基礎，必須先有該項證據之存在，
就該案卷宗不難考見者為限，如判決書內所記載之證據，與原卷內容顯不相符，自屬
採證違法。原判決事實雖認上訴人以低價向萬達租車行購入牌照號碼ＷＲ－六四四五
號中華得利卡廂型車後，再以竊得之車牌號碼ＣＢ－五四五○號同型車以借屍還魂方
式加以變造引擎號碼出售。但上訴人向萬達租車行鄭東誠所購入之廂型車為原屬沈金
聰所有，車牌號碼為ＪＪ－一三七二號，業經上訴人及證人沈金聰、賴孟俊於警局偵
訊時供證無訛（見高市警新分刑字第一九二四五號卷第一頁正、反面、第九頁、第十
頁正、反面）。是原判決認定上訴人向萬達租車行購入之廂型車其車牌號碼為ＷＲ－
六四四五號，顯與卷內資料不符，即有未合。(二)、事實之認定，應憑證據，如未發現
相當證據，或證據不足以證明，自不能以推測或擬制之方法，以為裁判之基礎。許理
元於八十四年七月十五日晚上七時許在台北市南港區○○○路○段三五巷二三弄二五
號前失竊其所有之車牌號碼ＣＢ－五四五○號中華得利卡廂型車，固經許理元於警訊
時陳述屬實（見同上警卷第三頁），並有車輛竊盜、車牌失竊資料個別查詢表在卷可
稽（見同上警卷第十四頁）。另本件懸掛車牌號碼ＷＲ－六四四五號中華得利卡廂型
車，其引擎號碼4G63Y018753 ，與監理站存檔引模字體尾四字八七五三相隔間，距離
明顯不明，另七字體有向上位移顯經變造，此固亦有高雄市政府警察局新興分局12.
高市警新分刑字第二一○八七號函及所附贓車ＷＲ－六四四五採證紀錄表在卷可稽
（見原審法院卷第四十二頁、四十三頁）。但該引擎號碼4G63Y018753 是否確係由失
竊之車牌號碼ＣＢ－五四五○號車之引擎號碼4G63Y019263 變造而成，遍查案內全部
卷證，無從得知。原判決徒憑被害人許理元指陳車牌號碼ＣＢ－五四五○號、引擎號
碼4G63Y019263 之中華廠牌車輛為其於前開時地所失竊（見同上警卷第三頁），即遽
行推測認定該ＷＲ－六四四五號車之引擎號碼為ＣＢ－五四五○號車之引擎號碼所變
造，自嫌速斷。(三)、刑事審判旨在實現刑罰權之分配的正義，故法院對有罪之被告科
刑，應符合罪刑相當之原則，使罰當其罪，此所以刑法第五十七條明定科刑時應審酌
一切情狀，尤應注意該條所列十款事項以為科刑輕重之標準，此項原則於刑事訴訟法
第三百七十條所定不利益變更禁止原則之例外情形，亦有其適用。查本件第一審判決
認定上訴人連續行使變造私文書四次，而依連續犯規定論以一罪，並於理由中記載審
酌上訴人犯後否認犯行，頗無悔意，犯罪次數較多，情節較重等情狀，遂量處上訴人
有期徒刑拾月。茲原審既認定上訴人僅變造私文書一次，並就公訴人及第一審判決所
認之其他三次變造私文書罪嫌，均以不能證明上訴人犯罪，惟認與其經論罪科刑部分
具有裁判上一罪之關係，爰不另為無罪之諭知。雖原審併認第一審判決以上訴人牽連
犯故買贓物罪不當，而改依公訴意旨另論處上訴人牽連犯普通竊盜罪，但刑法第三百
二十條第一項普通竊盜罪之法定刑為五年以下有期徒刑、拘役或五百銀元以下罰金，
較諸刑法第三百四十九條第二項故買贓物之法定刑為五年以下有期徒刑、拘役或科或
併科一千銀元以下罰金為輕。故原判決認定上訴人之犯罪情節已較第一審判決為輕，
仍維持第一審判決對上訴人原宣告之有期徒刑十月，復未說明其理由，即難謂與罪
刑相當原則及不利益變更禁止原則之旨意無悖。以上或係上訴意旨所指摘，或為本院
得依職權調查之事項，應認原判決有撤銷發回更審之原因。至於其他不另為無罪諭知
之竊取汽車、變造引擎號碼部分，基於審判不可分之原則，應併予發回。
據上論結，應依刑事訴訟法第三百九十七條、第四百零一條，判決如主文。
中      華      民      國    八十九    年      五      月     十八     日
                              最高法院刑事第十二庭
                                  審判長法官  陳  炳  煌
                                        法官  陳  正  庸
                                        法官  陳  世  雄
                                        法官  徐  文  亮
                                        法官  吳  信  銘
      右正本證明與原本無異
                                              書  記  官
中      華      民      國    八十九    年      五      月    二十九    日


司法院資訊處製作；財團法人民間司法改革基金會備份。
